臺灣高雄地方法院民事判決　　　　　　　　　　　九十一年度訴字第二一三五號
　　原　　　告　大百企業有限公司
　　法定代理人　甲○○○
　　法定代理人　乙○○
右當事人間給付貨款事件，本院判決如左：
    主    文
原告之訴及假執行之聲請均駁回。
訴訟費用由原告負擔。
    事      實
甲、原告方面：
一、聲明：
（一）被告應給付原告新台幣（下同）五十五萬七千一百三十元，及自民國九十一年
      六月七日（即被告收受支付命令翌日）起至清償日止，按週年利率百分之五計
      算之利息。
（二）願供擔保，請准宣告假執行。
二、陳述：
（一）被告於九十年間承包高雄市政府工務局新建工程處（下稱市府新工處）招標之
      「高雄市前鎮二十二號公園復舊工程」（下稱系爭工程），而原告則係從事砂
      石土方買賣業者。被告於系爭工程施作期間，藉由訴外人李定淞以表見代理之
      方式，與原告簽訂買賣契約，陸續向原告購買花土、水泥及砂石等建材，並委
      任原告清理施工現場廢棄物。期間，被告對於原告依約出售之建材等，均按照
      原告開立之發票，簽發支票給付貨款無訛。嗣李定淞分別於九十一年二月六日
      、三月二日向原告購買之花土、水泥及砂石等建材，原告均依約運送至系爭工
      程所在地交付被告收受，而有關工程廢棄物，亦已依約清理完畢，則依兩造間
      買賣及承攬契約規定，原告自得請求被告給付貨款及工作報酬，合計五十五萬
      七千一百三十元。
（二）按由自己之行為表示以代理權授與他人，或知他人表示為其代理人而不為反對
      之表示者，對於第三人應負授權人之責任。民法第一百六十九條前段著有明文
      。本件基於以下事實，可證被告應負表見代理授權人之責任。關於被告知他人
      表示為其代理人，而不為反對表示之事實，有下列兩項：１、李定淞向原告購
      買貨物時，自稱係被告公司工務經理，並向原告出示印有被告公司及工務經理
      之名片；２、依系爭工程契約第二十條第二項第一款規定，被告擅將系爭工程
      轉讓他人承包，或將登記證照轉借他人承包系爭工程者，市府新工處得終止或
      解除系爭工程契約。暨依系爭工程契約第二十四條第五項前段規定，被告不得
      將系爭工程轉包。是依被告所述，倘其確將系爭工程轉包予李定淞，即屬顯然
      違反系爭工程契約之相關規定。而此行為必然造成被告違約事實，致受市府新
      工處解約及沒收履約保證金等處罰行為，則依常理判斷，自可推論被告為避免
      轉包李定淞乙事受罰，對外，勢必不敢承認轉包之事實，故對於李定淞在外表
      示為其代理人，暨以其名義代理進行之法律行為，不敢為反對之意思表示。關
      於被告以自己行為表示以代理權授與他人之事實，亦有下述兩項：１、原告送
      的貨物，是直接送至被告承攬系爭工程所在地，而該工程現場，並清楚寫著被
      告之名稱；２、做為向被告請款用之發票，係由原告簽發，其買受人亦載為被
      告，而被告為支付原告簽發發票上之款項，亦相對簽發支票以為支應。從而，
      依上所述，被告就李定淞以其代理人而與原告簽訂的買賣及承攬契約，自均應
      負擔表見代理人授權人責任。爰本於買賣及承攬法律關係，請求被告給付如訴
      之聲明所示金額及利息。
三、證據：提出進料驗收單、統一發票各四紙、名片及寄件人為被告之信封各一件為
    證，並聲請本院向世華聯合商業銀行高雄分行（下稱世華高雄分行）調取支票七
    紙。
乙、被告方面：
一、聲明：求為判決如主文所一項所示。
二、陳述：被告並未向原告購買任何貨物，亦未與原告訂立清理廢棄物承攬契約。被
    告向市府新工處標得系爭工程後，隨於九十年九月十一日將系爭工程轉承攬予李
    定淞，故有關系爭工程所需要的建材，均由李定淞自行處理，被告僅依李定淞完
    成工程之進度，負有給付工程款之責任，至於李定淞是否向原告購買建材，或委
    由原告清理廢棄物，要均與被告無關。又本件與原告接洽購買建材或收受建材之
    人，均係李定淞，此為原告所自承，足見原告起訴主張之關買賣或承攬關係，應
    存在原告與李定淞之間，與被告無涉。此外，李定淞僅係被告之承攬人，既非被
    告具有對外代表權之職員，亦未獲得被告授權，自不得代理被告與原告簽訂系爭
    買賣等契約，則原告本於系爭買賣等契約要求被告給付上開款項，即屬無據。再
    李定淞向被告請領工程款時，按工程慣例，要開立發票給被告，做為被告將來申
    報稅款之用，而因李定淞向原告購買貨物，也必須給付貨款予原告，因此，李定
    淞遂以跳開發票方式，要求原告開立發票時，逕行於買受人欄記載被告為買受人
    ，並由李定淞持向被告請領工程款。而被告也因李定淞持原告開立之發票請領工
    程款之故，乃相對以原告為受款人，簽發付款人世華高雄分行之支票，交付李定
    淞，以支付應給付李定淞之工程款，其後，李定淞復將被告簽發之支票轉給原告
    ，以代其貨款之給付，是本件並不存在任何表見代理之情事，被告自不負系爭買
    賣等契約授權人之責任。綜上所述，原告之訴為無理由，應予駁回。
三、證據：提出領款切結書、承諾書、李定淞身分證各一件、請款單三張及工程合約
    二件（以上均影本）為證，並聲請傳喚證人詹仁海。
    理      由
一、按訴狀送達後，原告不得將原訴變更或追加他訴。民事訴訟法第二百五十五條第
    一項前段著有明文。又所謂訴之變更或追加，係指訴訟標的、當事人或訴之聲明
    其中任何一項發生變更或追加。經查，本件原告起訴時，原係依據第三人有權代
    理之法律效果，主張被告應負本人授權之責任，而本於買賣及承攬法律關係，請
    求被告給付如訴之聲明所示款項，嗣則改依民法第一百六十九條規定，認第三人
    為無權代理，並依據表見代理之法律效果，主張被告應負授權人責任，而依買賣
    及承攬法律關係，請求給付如訴之聲明所示款項。核原告所為，關於其起訴訴訟
    標的、訴之聲明或當事人均未有變更或追加，則原告無論依據有權代理或表見代
    理之法律效果，主張系爭買賣及承攬法律關係，應由被告負授權人責任，要均屬
    訴訟中攻擊或防禦方法之主張，核與訴之變更或追加無涉。是本件原告上開所為
    ，被告雖不表同意，惟揆諸首揭說明，原告所為，顯然於法無違，先此敘明。
二、原告主張：被告承攬系爭工程後，於工程施作期間，藉由訴外人李定淞以表見代
    理之方式，代理被告與原告簽訂買賣及廢棄物清理承攬契約，其表見代理之事實
    ，乃被告知悉李定淞表示為其代理人，而與原告簽訂系爭契約時，並不為反對意
    思之表示；及被告以自己行為表示以代理權授與李定淞，致原告相信李定淞具有
    代理被告簽訂契約之權限，而與李定淞簽訂系爭契約，故被告就李定淞所為簽訂
    契約之行為，應負表見代理授權人之責任。本件訂約初期，被告均按期給付款項
    ，嗣被告對於李定淞在九十一年二月六日、三月二日向原告購買之花土等建材，
    於原告依約履行契約責任後，竟拒絕給付如訴之聲明之款項等情。被告則以：伊
    未向原告購買任何貨物，亦未與原告訂立清理廢棄物承攬契約。本件原告主張系
    爭買賣與承攬契約，均係由李定淞與原告接洽簽訂，與被告無涉。又伊與李定淞
    之間僅為承攬關係，李定淞自無權利代理被告與原告簽訂任何契約，即使簽訂契
    約，對被告亦不生效力。再李定淞向被告請領工程款時，係以跳開發票方式，要
    求原告逕以被告為買受人，開立發票，並由李定淞持向被告請領工程款。而被告
    亦因為李定淞持原告開立的發票請款，所以簽發上述支票，交付李定淞，以支付
    工程款，故本件並不存在任何表見代理之情事，伊自不負系爭買賣等契約授權人
    之責任等語，資為抗辯。
三、本件原告主張李定淞與伊簽訂買賣及承攬契約，向原告購買花土等建材，且委由
    原告負責清理廢棄物。期間，原告並曾以被告為買受人，開立統一發票交付李定
    淞向被告請款，被告亦簽發以原告為買受人之支票，交付李定淞轉給原告兌現。
    又李定淞復於九十一年二月六日、三月二日向原告購買花土等建材，且委由原告
    負責清理廢棄物，因而積欠如原告訴之聲明所示款項未清償等情，為被告所不爭
    執或否認，並有原告提出進料驗收單、統一發票為證，而被告簽發以原告為受款
    人之支票共七紙乙節，亦據本院向世華高雄分行查明屬實，有該分行九十一年十
    月四日函附支票影本在卷可稽，固堪認原告此部分主張事實為實在。惟被告則以
    上揭情詞置辯。茲兩造爭執者，乃原告得否主張李定淞係以表見代理方式，代理
    被告與原告簽訂系爭買賣等契約，而應由被告負授權人責任？亦即被告是否以自
    己行為表示以代理權授與李定淞，致原告相信李定淞具有代理被告簽訂契約之權
    限，而與李定淞簽訂系爭契約？又被告是否知悉李定淞表示為其代理人，而與原
    告簽訂系爭買賣等契約時，並不為反對意思之表示？
四、本件原告主張李定淞以表見代理方式，代理被告與原告簽訂系爭買賣等契約，故
    被告應負授權人責任等事實，為被告所否認，顯見上開事實，存在兩造間有無不
    明，即有舉證責任分配原則之適用。而按當事人主張有利於己之事實者，就其事
    實有舉證之責任，為民事訴訟法第二百七十七條前段所明定。本件原告主張上開
    事實，若果成立，原告即可獲得有利之事實認定，揆諸前揭說明，已徵關於李定
    淞表見代理之事實，應由原告負舉證責任。次按表見代理之本質為無權代理，須
    由其相對人主張有表見代理之事實，且對此事實負舉證之責，法院不得依職權認
    定；再按民法第一百六十九條所謂知他人表示為其代理人而不為反對之表示者，
    以本人實際知其事實為前提，其主張本人知此事實者，應負舉證責任。最高法院
    先後著有五十二年度台上字第一七一九號判例要旨及六十八年度台上字第一０八
    一號判例要旨可參。益徵本件有關李定淞表見代理之事實，應由原告負舉證責任
    。爰依據原告主張表見代理之事實，分述如下：
（一）被告是否以自己行為表示以代理權授與李定淞，致原告相信李定淞具有代理被
      告簽訂契約之權限，而與李定淞簽訂系爭契約：
  １、按以自己之行為表示以代理權授與他人，應負授權人之責任者，須以他人所為
      之代理行為，係在其曾經表示授與他人代理權之範圍內為其前提要件（參照最
      高法院四十年度台上字第一二八一號判例要旨）；又由自己之行為表示以代理
      權授與他人者，對於第三人應負授權人責任，必須本人有表見之事實，足使第
      三人信該他人有代理權之情形存在，始足當之（參照最高法院七十年度台上字
      第六五七號判例要旨）。本件原告列舉：伊將買賣貨物直接送至被告承攬系爭
      工程所在地，而該工地現場，清楚寫著被告之名義；又伊之前曾多次開立發票
      ，上載買受人為被告，執以向被告請領貨款，而被告亦相對以伊為受款人，簽
      發支票以支應貨款等情，以實被告確曾以自己行為表示以代理權授與李定淞之
      事實云云，固據其提出統一發票，暨聲請本院調取被告簽發以原告為受款人之
      支票七紙為證。惟查，被告於九十年九月十一日標得系爭工程後，隨於同日將
      系爭工程轉承攬予李定淞乙節，有被告提出其分別與市府新工處、李定淞簽訂
      之承攬契約及李定淞出具之承諾書各一件在卷可稽，而原告對於上述文件形式
      真正，亦不爭執。此外，系爭工程係由被告轉承攬予李定淞乙節，亦據證人詹
      仁海於審理中到庭證述綦詳（見本院九十一年九月二十四日言詞辯論筆錄）。
      而按詹仁海雖係被告股東，惟其所為證述，核與上開承攬契約所示內情大致相
      符，已堪採信。甚者，詹仁海於李定淞向被告請領工程款時，為當時被告之單
      位主管乙事，亦有被告提出李定淞請款單三紙在卷可稽，顯見詹仁海曾因李定
      淞轉包系爭工程，而與李定淞有所接觸，益堪認詹仁海之證述可採。綜上，足
      徵被告於標得系爭工程後，隨即將系爭工程轉承攬予李定淞無訛。是被告既將
      系爭工程全部轉承攬予李定淞，衡之常情，即無須透再過李定淞向原告購買工
      程所需貨物或將廢棄物清理委由原告處理。此徵諸原告自承本件系爭買賣等契
      約之簽訂、貨物之收受、發票及支票之轉交等行為，均由李定淞與原告接洽完
      成等情相互以觀，益堪認定。從而，原告主張上情，以證明被告應負表見代理
      授權人責任，即嫌無據。
  ２、次按原告固主張伊前曾多次開立上載買受人為被告之統一發票，執以向被告請
      領貨款，而被告亦相對以伊為受款人，簽發支票以支應貨款等情，以證明被告
      確曾以自己行為表示以代理權授與李定淞向原告購買貨物云云。惟查，本件原
      告開立之統一發票係交付李定淞持向被告請款，而被告簽發之支票，亦係透過
      李定淞轉給原告乙節，業如上述，堪可認定。雖原告提出上有被告公司地址及
      名稱之信封乙只，以證明被告曾以該信封郵寄支票予原告之事實，然為被告所
      否認。而按該信封之存在，依其形式來看，衡情，至多僅能證明曾有一只信封
      ，上載被告地址及名稱，並透過郵寄方式送達原告之事，尚無法直接證明該信
      封即係寄送上述支票之憑藉。況該只信封上記載屬於被告之地址及名稱，均係
      橡皮戳章所蓋印，而此種蓋用方式，乃一般任何人均可輕易予以刻用。甚者，
      即連該信封是否由被告所寄出，亦難予認定。是原告執該只郵寄信封之事實，
      欲證明上開支票，均係被告利用郵寄方式交付原告云云，即非可採。次查，依
      被告提出承諾書記載：「本人（李定淞）承包貴公司（被告）『高雄市前鎮二
      十二號公園復舊工程』，包含工料全部新台幣壹仟捌佰萬元正，皆由本人負責
      發包與支付，其付款進度需配合業主（政府發包單位）撥付工程款，同時依約
      付予本人或委由貴公司代為支付小包工程款．．」等語相互以觀，亦堪認有關
      係爭工程全部工料的發包與款項之支付，皆由李定淞負責，且被告得依李定淞
      要求，逕行支付款項予李某指定之第三人，以代清償李定淞可得向被告請求給
      付之工程款。是以本件系爭工程全部工料發包及款項支付，既由李定淞負責處
      理，則被告接受李定淞持原告開立以其為買受人之發票，請領工程款時，非惟
      符合上述承諾書之約定，即依客觀情勢來看，該載示被告為買受人之統一發票
      ，亦僅能推論被告確實同意李定淞逕行持原告開立之統一發票做為請款之依據
      ，尚難執此，遽謂被告收受原告開立以其為買人之發票，即係被告以自己行為
      表示以代理權授予李定淞代理其向原告購買貨物。再秉此而論，被告依該統一
      發票營業人記載原告之事實，逕行簽發以原告為受款人之支票交付李定淞，其
      目的應僅係為履行其對於李定淞支付工程款，堪予認定。故被告以上揭情詞置
      辯，即屬可採。則原告徒以被告簽發支票交付李定淞之客觀事實，而未究明被
      告何故簽發支票交付李定淞？暨被告簽發支票交付李定淞時，是否知悉李定淞
      以被告名義與原告簽訂買賣貨物等契約，即遽然指摘被告以自己行為表示以代
      理權授予李定淞代理其向原告購買貨物等，顯屬無據。
  ３、又按原告固主張伊按照李定淞購買的貨物，是直接送至被告承攬系爭工程所在
      地，而該工程現場，並清楚寫著被告名稱等情，以實被告確曾以自己行為表示
      以代理權授與李定淞向原告購買貨物云云。惟查，系爭工程現場載示被告名稱
      ，核僅係一種客觀現狀的存在，要無任何表示行為可言，遑論以此推論被告有
      以系爭工程現場載示「被告名稱」之現狀，向原告表示以代理權授與李定淞向
      原告購買貨物。是原告以上揭情事，指稱被告以自己行為表示以代理權授與李
      定淞，洵屬無據。況被告本為系爭工程之第一次序承攬人，則於工地現場載示
      被告名稱，亦難謂有何悖離情理之處，益徵原告此部分主張，難予採信。
（二）被告是否知悉李定淞表示為其代理人，而與原告簽訂系爭買賣等契約，並不為
      反對意思之表示：
  １、按所謂知他人表示為代理人而不為反對之表示，係指知他人表示為其代理人而
      與相對人為法律行為時，原應即為反對之表示，使其代理行為無從成立，乃竟
      因其不為反對之意思表示，致第三人誤認代理人確有代理權而與之成立法律行
      為，應自負授權人之責任者而言。如於法律行為成立後知其情事而未為反對之
      表示，對業已成立之法律行為已不生影響，自難令負表見代理人之責任（參照
      最高法院八十四年度台上字第二二二二號裁判要旨）。本件原告列舉：李定淞
      向原告購買貨物時，自稱係被告公司工務經理，並向原告出示印有被告公司及
      工務經理之名片；暨依系爭工程契約約定，被告不得擅將系爭工程轉讓他人承
      包，故被告違反契約約定，轉承攬予李定淞之事實，勢必不敢對外公開，故可
      推論被告對於李定淞表示為其代理人，而與原告簽訂系爭買賣等契約時，並不
      為反對之意思表示等情，以實被告知悉李定淞表示為其代理人，而與原告簽訂
      系爭買賣等契約，並不為反對之意思表示之事實云云，固據其提出印有被告名
      稱及「工務經理李定淞」之名片及援用被告提出系爭工程契約記載為證。惟查
      ，本件系爭工程係由被告轉承攬予李定淞乙節，業如上述。顯見李定淞並非被
      告之職員，則被告辯稱：李定淞非其職員等語，已非無據。況名片係吾人生活
      中普遍使用之物品，任何人均可輕易自行印製，而名片內容或型式，亦任由使
      用人自行填載。再名片使用之目的，通常係供作人與人之間首次見面時，相互
      介紹的之工具。此外，名片既非意思表示，亦不具文書性質，堪可認定。是依
      上述，自難僅憑名片上某公司或某職務之記載，即遽謂名片上之人，即係某公
      司之職員。從而，本件原告單憑載有被告名稱及工務經理李定淞之名片，即指
      稱李定淞係被告之職員，自乏依據，難予採信。抑有進者，原告於未舉出積極
      事證，以證明被告確實知悉李定淞表示為其代理人，而與原告簽訂系爭買賣等
      契約，仍不為反對意思表示之情況下，僅依李定淞提出之名片，即遽指被告知
      悉李定淞表示為其代理人，而不為反對之意思表示，顯屬無據。
　２、又按原告固主張依系爭工程契約規定，被告不得擅將系爭工程轉讓他人承包，
      故被告違反契約約定，轉承攬予李定淞之事實，勢必不敢對外公開，故可推論
      被告對於李定淞表示為其代理人，而與原告簽訂系爭買賣等契約時，並不為反
      對之意思表示等情，以實被告確實知悉李定淞表示為其代理人，而與原告簽訂
      系爭買賣等契約，並不為反對之意思表示云云。惟查，被告縱使違反系爭工程
      契約規定，而將系爭工程轉承攬予李定淞屬實，核亦屬被告應否負擔違約責任
      問題，顯與被告是否確實知悉李定淞表示為其代理人，而與原告簽訂契約，且
      不為反對之意思表示，當無必然關係。從而，原告執此，主張被告應負表見代
      理授權人責任，自屬無據。況依前揭判例所示，其中關於被告知悉李定淞表示
      為其代理人，而與原告簽訂契約，且不為反對之意思表示者，係植基於被告「
      知悉」李定淞表示為其代理人，而此一「知悉」事實之存在，必須以積極事證
      ，予以證明。此與原告主張被告因恐違約轉承攬受罰，進而推論被告「知悉」
      李定淞表示為其代理人，係屬違約狀態之描述及效果範圍之推測，顯不相同。
      是原告徒以被告可能涉及違約轉承攬工程之情事，據而主張本件有表見代理之
      事實，被告應負授權人責任，洵屬無據。
五、綜上所述，原告所舉事證，既無法證明被告與李定淞間，就系爭買賣等契約，有
    何表見代理之事實存在，被告自不負契約授權人責任。從而，原告起訴請求被告
    給付五十五萬七千一百三十元，及自九十一年六月七日（即被告收受支付命令翌
    日）起至清償日止，按週年利率百分之五計算之利息，即無理由，應予駁回。
六、原告之訴既經駁回，其假執行之聲請，即失所依附，應併予駁回。
七、據上論結：本件原告之訴為無理由，依民事訴訟法第七十八條，判決如主文。
中　　　華　　　民　　　國　　九十一　　年　　十一　　月　　二十九　　　日
                              臺灣高雄地方法院民事第一庭
~B法　　　官　李昭彥
右為正本係照原本作成。
如不服本判決，應於送達後廿日內，向本院提出上訴狀並表明上訴理由，如於本
判決宣示後送達前提起上訴者，應於判決送達後十日內補提上訴理由書（須附繕本）。
中　　　華　　　民　　　國　　九十一　　年　　 十一　　 月　　二十九　　日
~B法院書記官　鄭翠蘭
